臺灣高雄地方法院民事裁定　　　　　　　95年度訴字第3689號
原　　　告　高雄市立民生醫院
法定代理人　乙○○
訴訟代理人　林敏澤律師
　　　　　　許淑清律師
被　　　告　甲○○
訴訟代理人　駱怡雯律師
上列當事人間請求損害賠償等事件，本院裁定如下：
    主      文
原告之訴駁回。
訴訟費用由原告負擔。
    事實及理由
一、本件原告起訴主張：被告於民國92年間向原告應徵聘用醫師
    一職，並爭取選送至高雄醫學大學附設中和紀念醫院 (下稱
    高醫紀念醫院）接受腎臟內科專科醫師訓練，原告考量醫院
    永續發展及追求醫療品質提升等前提下，同意被告帶職帶薪
    前往高醫受訓，雙方並合意簽訂「高雄市立民生醫院約聘醫
    師選送訓練約定書」（下稱選送約定書），且至高雄地方法
    院公證處為公證，兩造於選送約定書第2 條第3 點明訂: 「
    雙方同意依據乙方（即被告）實際進修之期間，乙方應提供
    甲方（即原告）兩倍之醫療服務期間; 未服務期滿前，乙方
    不得藉故要求終止服務」等語，而被告自92年8 月1 日至94
    年7 月31日即帶職帶薪前往高醫接受腎臟內科專科訓練，期
    間共計439 天公假受訓日數，依約被告自應回本院後再提供
    878 天之服務，未服務期滿前不得藉故要求終止服務，詎料
    ，被告在約定服務期滿前即於95年6 月27日即提出請辭，原
    告經慰留無功，基於尊重被告工作權之立場遂同意被告於95
    年7 月4 日離職，然被告離職後即前往嘉義大林慈濟醫院擔
    任腎臟內科主治醫師，依選送約定書第2 條第4 點，被告因
    可歸責之事由而違約，即應賠償原告於訓練期間（自92年8
    月1 日至94年7 月31日）給予之薪酬、訓練經費之總額兩倍
    之賠償共新臺幣（下同）5,945,452 元，而依該選送約定書
    之契約標的為勞務給付與報酬之法律關係，契約內容係就原
    告提供薪資及訓練經費為被告提供勞務所為之約定，契約之
    目的就被告言，係以專科醫師特別訓練完成為要之目的，而
    就原告言，則因被告訓練完成、醫術進步附隨使醫院病患受
    有利益，此契約之訂立並非專以原告達成特定行政目的為目
    的，至被告須於受訓期滿返回原告醫院服務一定年限，係因
    被告於受訓期間支領原告所發給之薪津及其他補貼而為之對
    待給付，亦與使接受行政給付者負合理之負擔或其他公法上
    對待給付之義務有別，就契約之效力而言，亦不足以使兩造
    間先前存在之公務員公法上權利義務發生變動，至其因契約
    之約定而使服務年限延長，為當事人意思合致之結果，亦難
    認係公法上權利義務變動，故本件兩造間所訂定之選送約定
    書，自契約標的、內容、效力及目的等綜合判斷，均應為私
    法契約而非公法契約，其因契約不履行發生爭執，自屬民事
    訴訟，且選送約定書約定書第2 條第10點雙方已約定如有爭
    議以甲方（即原告）所在地之地方法院為第一審管轄法皖，
    如就受理訴訟之權限有所爭議時，因兩造已有合意由普通法
    院裁判，故鈞院依合意及民事訴訟法第182 條之1 自有審判
    權及管轄權，為此爰依契約之法律關係聲明求為判決：被告
    應給付原告新台幣5,945,452 元整，及自本件起訴狀繕本送
    達之翌日起至清償日止，按年息5 ％計算之利息，並願供擔
    保請准宣告假執行。
二、按原告之訴，其訴訟事件不屬普通法院之權限者，法院應予
    駁回，民事訴訟法第249 條第1 項第1 款定有明文，本件經
    整理並協議簡化爭點後，兩造均同意程序上之爭點為：(一)本
    院是否因民事訴訟法第182 條之1 取得受理本件訴訟之權限
    ？(二)該選送約定書係公法契約（或稱行政契約）或私法契約
    ？茲審究如次：
  (一)本院有無依民事訴訟法第182 條之1 取得受理本件訴訟之權
    限？
    按當事人就行政法院裁判確定不屬其權限之同一事件，向普
    通法院為請求時，如普通法院依其合理之確信亦認為不屬其
    權限而予以駁回，當事人之權利即無救濟之途，爰於第一項
    規定，此種情形，法院應以裁定停止訴訟程序，提出其確信
    普通法院無審判權限之具體理由，聲請司法院大法官解釋。
    惟停止訴訟程序，聲請解釋，不免曠日費時，有損當事人之
    權益，爰增訂但書，明定如當事人兩造合意願由普通法院為
    裁判者，則認為普通法院就該事件有審判之權限，此有民事
    訴訟法第182 條之1 之立法理由可資參照，故本條之適用必
    以同一事件業經行政法院裁判確定不屬其權限為前提，然原
    告自始未曾提出就同一事件已向行政法院提起訴訟而經認定
    不屬行政訴訟事件且已終局確定之證明，是原告爰引民事訴
    訟法第182 條之1 而認為本院有審判權云云應有誤會，本院
    自不因當事人合意管轄法院之約定而取得審判權。
  (二)該選送約定書係公法契約（或稱行政契約）或私法契約？
    1.原告與被告間之聘用是否為基於行政契約成立之公務員關
      係？
      按本條例（即聘用人員聘用條例）依公務人員任用法第二
      十一條之規定制定之；本條例所稱聘用人員，指各機關以
      契約定期聘用之專業或技術人員；公務人員之任用，應具
      有左列資格之一；除法律另有規定外，各機關不得指派未
      具第九條資格之人員代理或兼任應具同條資格之職務，聘
      用人員聘用條例第1 條、第3 條、公務人員任用法第9 條
      第1 項、第21條定有明文，是聘用人員聘用條例顯係為因
      應公務人員任用法上任用資格之限制而依公務人員任用法
      第21條之規定所制訂，以賦予各機關依照聘用人員聘用條
      例規定以契約聘用不具公務人員任用法第9 條之資格者執
      行公務上之職務，故各機關依聘用人員聘用條例或依其組
      織法規之規定，以契約定期或不定期聘用、雇用之專業或
      技術人員，應認為係基於行政契約成立之公務員關係（最
      高行政法院95年度裁字第190 號裁判相同意旨可供參照）
      。本件原告係於92年8 月1 日聘用被告，聘用期間自92年
      8 月1 日至92年12月31日止（期滿後復續約自93年1 月1
      日至93年12月31日止），兩造並簽立聘用醫師契約書後呈
      請高雄市政府核准並依聘用人員聘用條例辦理，其聘用契
      約第3 、4 條分別規定報酬依據行政院訂頒約聘僱人員報
      酬標準、若有稽延公務或違背公務員服務法及醫師專勤制
      度有關規定，原告得隨時解聘等情，此有高雄市政府92年
      8 月4 日函文及原告聘用醫師契約書等件附卷可稽，則衡
      諸前揭說明，被告為原告依聘用人員聘用條例所聘用，且
      報酬亦係依照行政院之規定，其應盡之責任亦受公務員服
      務法之節制，其顯係原告為履行國家之給付行政（即醫療
      服務）而聘用，其間所成立者自為基於行政契約所成立之
      公務員關係。
    2.該選送約定書係公法契約（或稱行政契約）或私法契約？
      按公務人員帶職帶薪全時進修期滿，其回原服務機關學校
      繼續服務之期間，應為進修期間之二倍；各機關學校選送
      或自行申請全時進修之公務人員，有下列情形之一者，除
      由服務機關學校依有關規定懲處外，並依下列規定辦理：
      三違反第十五條規定者，應按未履行義務之期間比例，賠
      償進修期間所領俸 (薪)給 及補助，公務人員訓練進修法
      第15條、第16條第1 項第3 款定有明文。復按行政機關基
      於其法定職權，為達之特定之行政上目的，於不違反法律
      規定之前提下，自得與人民約定提供某種給付，並使接受
      給付者負合理之負擔或其他公法上對待給付之義務，而成
      立行政契約關係，大法官釋字第348 號解釋亦著有解釋理
      由書可資參照，而公法契約（或稱行政契約）與私法契約
      之區別，應就契約主體（當事人之法律地位），訂立契約
      所依據之法規性質，契約之目的以及內容等因素綜合判斷
      。查系爭聘用醫師契約書第7 條、選送約定書之前言、第
      2 條第3 點、第4 點、第7 點乃分別規定「受聘人員如參
      加訓練進修，應依公務人員訓練進修有關規定，另行簽具
      服務承諾及選送訓練約定書」、「高雄市立民生醫院，應
      業務之需要選送聘用醫師甲○○醫師」、「雙方同意依據
      乙方（即被告）實際進修之期間，乙方應提供甲方（即原
      告）兩倍之醫療服務期間」、「如其違約歸責於乙方時，
      乙方願負責賠償甲方給予之薪酬、訓練經費之總額兩倍之
      賠償」、「乙方完成專科醫師訓練返回甲方服務時，如已
      取得內科專科醫師證書，甲方同意依據醫事人員人事條例
      及公務人員升遷法有關規定，經公開甄選程序後任用乙方
      為師(三)醫師」等語，此為兩造所不爭執，而本件原告為市
      立醫院，被告則為原告依行政契約所聘用而具有公法上地
      位之醫師已如前述，是兩造訂立該選送約定書所依據之法
      規業經原告於聘用時明訂於聘用契約書第7 條規定應依公
      務人員訓練進修有關規定而簽立，而對照該選送約定書之
      第3 點、第4 點亦確實係參照前揭公務人員訓練進修法第
      15條、第16條第1 項第3 款所訂立，再者本件契約之目的
      業經詳訂於該選送約定書前言即為原告業務之需要而選送
      被告前往高醫紀念醫院受訓，而原告為市立醫院，其業務
      即為履行國家給付醫療服務之行政目的而設，故本件選送
      約定書之契約目的並非為私法上提供勞務給付報酬之設，
      而係以原告提供被告訓練經費及薪資使被告得以受訓，被
      告則負有提供所學以協助原告履行國家給付妥善醫療服務
      之給付行政業務為目的，且該選送約定書第2 條第7 點之
      契約內容關於被告提供醫療服務並取得內科專科醫師證書
      後原告所負之依據醫事人員人事條例及公務人員升遷法有
      關規定，經公開甄選程序後任用被告為師(三)醫師之義務，
      亦顯為公法上之法律關係至明，故本件選送約定書以訂約
      當事人均具有公法上之法律地位，且訂立契約所依據者亦
      為公務人員訓練進修法，契約之目的則為履行國家給付人
      民妥善醫療服務之行政目的，其契約內容亦包含有公法上
      之給付與對待給付，參諸前揭大法官釋字第348 號解釋理
      由書，本件選送約定書所成立之契約關係應為公法契約無
      疑。
三、綜上所述，本件原告自始未曾就同一事件向行政法院提起訴
    訟而經行政法院終局確定認定不屬其權限，自無民事訴訟法
    第182 條之1 之適用，而原告為市立醫院，其為達一定之行
    政目的而依聘用人員聘用條例聘用被告，其間所成立者自為
    基於行政契約所成立之公務員關係，而兩造基於公法上之關
    係所簽立之選送約定書，其簽訂之依據為公務人員訓練進修
    法，契約之目的則為履行給付行政之目的，契約亦以公法上
    之給付與對待給付為內容，故兩造所簽訂之選送約定書當為
    公法契約，而就所生之爭議應屬公法上之法律關係而應循行
    政爭訟管道以尋求救濟，非屬普通法院之審判權限，原告向
    本院提起本件訴訟，於法尚有未合，自應予以駁回。
四、依民事訴訟法第249 條第1 項第1 款、第95條、第78條裁定
    如主文。
中　　華　　民　　國　　96　　年　　8 　　月　　7　　日
                  民事第四庭  審判長法  官  黃宏欽
                                    法  官  古振暉
                                    法　官  黃宣撫
以上證明與原本無異。
如對本裁定抗告須於裁定送達後10日內向本院提出抗告狀，並繳
納裁判費新台幣1,000元。
中　　華　　民　　國　　96　　年　　8 　　月　　8 　　日
                                    書記官  王美玲
